【裁判字號】    97,上更(一),37
【裁判日期】    970612
【裁判案由】    違反毒品危害防制條例等
【裁判全文】
臺灣高等法院臺南分院刑事判決      97年度上更(一)字第37號
上  訴  人
即  被  告  甲○○
指定辯護人  本院公設辯護人  乙○○
上列上訴人因違反毒品危害防制條例等案件，不服臺灣臺南地方
法院94年度訴字第880號中華民國95年12月13日第一審判決（起
訴案號：臺灣臺南地方法院檢察署93年度偵字第6443號、94年度
偵字第4874號，併辦案號：臺灣臺南地方法院檢察署95年度毒偵
字第1472號、95年度毒偵字第2597號），提起上訴，判決後經最
高法院發回，本院判決如下：
    主  文
原判決關於甲○○販賣第二級毒品部分撤銷。
甲○○被訴販賣第二級毒品部分無罪。
    理  由
一、公訴意旨略以：被告甲○○約於民國92年11月至12月間，基
    於意圖營利之販賣第二級毒品甲基安非命之概括犯意，以其
    持有之0000000000號行動電話作為聯絡工具，撥打蘇丁旺之
    0000000000號行動電話與之聯絡，經約定在高雄縣湖內鄉明
    宗國小為交易毒品之地點後，以每包新臺幣（下同）1千元
    之代價，販賣第二級毒品甲基安非他命予蘇丁旺1次，並約
    於92年5月至8月間在台南市○○路販賣第二級毒品甲基安非
    他命予戴同成約5次。因認被告甲○○涉犯毒品危害防制條
    例第4條第2項販賣第二級毒品罪嫌。
二、按犯罪事實應依證據認定之，無證據不得推定其犯罪事實，
    刑事訴訟法第154條定有明文。認定不利於被告之事實，須
    依積極證據，苟積極證據不足為不利於被告事實之認定時，
    即應為有利於被告之認定，更不必有何有利之證據；且徵之
    刑事訴訟法上所謂認定犯罪事實之證據，係指足以認定被告
    確有犯罪行為之積極證據，其於訴訟上之證明，須於通常一
    般之人均不致有所懷疑，而得確信其為真實之程度，使得據
    為有罪之認定；事實之認定，應憑證據，如未能發現相當證
    據，或證據不足以證明，自不能以推測或擬制之方法，為裁
    判基礎；又刑事訴訟上證明之資料，無論其為直接證據或間
    接證據，均需達於通常一般之人均不致有所懷疑，而得確信
    其為真實之程度，始得據為有罪之認定，若其關於被告是否
    犯罪之證明未能到達此程度，而有合理性懷疑之存在，致使
    無從形成有罪之確信，根據「罪證有疑，利於被告」之證據
    法則，即不得遽為不利被告之認定；其以情況證據斷罪時，
    尤需基於該證據於直接關係上所可證明之他項情況事實，本
    乎推理作用足以確證被告有罪，方為合法，不得徒憑主觀上
    之推想，將一般經驗上有利被告之其他合理情況逕予排除（
    最高法院30年上字第816號、29年上字第3105號、76年度台
    上字第4986號、40年台上字第86號、32年度上字第67號、61
    年台上字第3099號判例參照）。
三、公訴意旨認被告甲○○涉犯販賣第二級毒品罪嫌，無非以(1)
    證人蘇丁旺於警詢、偵訊中之證詞及通聯紀錄；(2)證人戴同
    成93年6月17日之警詢；(3)證人黃清源93年6月8日之警詢為
    其所憑論罪依據。訊據被告甲○○堅詞否認有販賣第二級毒
    品罪嫌，辯稱：其並無販賣安非他命予蘇丁旺、戴同成或其
    他人之行為等語。
四、按施用毒品者，其所稱向某人購買之供述，須補強證據以擔
    保其供述之真實性。良以施用毒品者其供述之憑信性本不及
    於一般人，況施用毒品者其供出來源，因而破獲者，法律復
    規定得減輕其刑，其有為偵查機關誘導、或為邀輕典而為不
    實之陳述之可能，其供述之真實性自有合理之懷疑。是施用
    毒品者關於其向某人購買毒品之供述，必須補強證據佐證，
    以擔保其供述之真實性，俾貫澈刑事訴訟無罪推定及嚴格證
    明之基本原則。而茲所謂補強證據，指其他有關證明施用毒
    品者之關於毒品交易之供述真實性之相關證據而言，必須與
    施用毒品者關於毒品交易之供述，具有相當程度之關連性，
    而足使一般人對施用毒品者關於毒品交易之供述，並無合理
    之懷疑存在，而得確信其為真實，始足當之。否則僅憑施用
    毒品者之證詞即做為認定被告販賣毒品之依據，易啟法院因
    偵查機關蒐集此類犯罪證據不易，對此類犯罪事實之認定，
    即可放寬解釋證據法則之疑竇。又關於毒品施用者其所稱向
    某人購買毒品之供述，必須補強證據佐證，係指毒品購買者
    之供述縱使並無瑕疵，仍須補強證據佐證而言，以擔保其供
    述之真實性。該所謂補強證據，必須與施用毒品者關於相關
    毒品交易之供述，具有相當程度之關連性，且足使一般人對
    於施用毒品者之供述無合理之懷疑存在，而得確信其為真實
    ，始足當之。若毒品購買者之供述證據，本身已有重大瑕疵
    ，依嚴格證明之法則，苟已無法憑為犯罪事實之認定時，自
    無再論補強證據之必要。
五、經查：
  (一)販賣甲基安非他命予蘇丁旺部分：
  1.證人蘇丁旺於偵查中證稱：「（0000000000號行動電話是否
    為你所使用？何時開始使用？何人申請？）是的。88年開始
    使用，是我名字申請的。」「（上開門號除了你之外，還有
    誰會使用？）沒有。只有我本人。」「（之前警詢筆錄是否
    實在？）實在。」「（是否有向甲○○買毒品？）有。」「
    （何時、地買毒品？）去年11月、12月時，在高雄縣湖內鄉
    明宗國小附近向他購買毒品的。」「（共買過幾次毒品？）
    1次。」「（你向甲○○買多少錢？）1千元。」（見臺灣臺
    南地方法院檢察署93年度毒偵字第356號偵查卷第138頁至第
    139頁），於警詢時證述：「我向甲○○購買1次，那1次購
    買新臺幣1千元，重量是1小包約0.2公克，地點高雄縣湖內
    鄉（明宗國小附近）交易，時間是92年11月底12月初。」（
    見同卷第135、136頁）。
  2.惟證人蘇丁旺於原審改證稱：「（如何認識被告甲○○？）
    我不認識。完全不認識。」「（為何偵查中說認識被告，並
    且指認被告？）我當時說不認識，他們就說你不指認，就不
    讓你出去。」「（你後來為何指認被告？）我是被警方逼迫
    的。他要我一定要指認1個，所以我就指認在場被告。」「
    （詢問你的人，當時有給你上手銬嗎？）沒有。」「（他如
    何跟你說，如何逼你的？）這個我不會講。」「（警察如何
    逼你指認1個人，如何跟你說的？）（未答）。」「（警察
    有無打你、罵你？）沒有。」「（那他如何逼你？）（低語
    ）當時我很害怕，就我自己的意思指認他。」「（你為何害
    怕？）就是案件已經過了很久，當時收到法院的傳票，去那
    邊等，就有兩位警官叫我過去。」「那你為何害怕？警察有
    逼你嗎？）沒有。」「（既然沒有逼你，你為何指認在場被
    告？）（未答）。」「（你都沒有見過被告嗎？）沒有。」
    「（你的行動電話？）0000000000號。自88年用到現在。」
    「（你有無施用毒品？）之前有，甲基安非他命，88年勒戒
    過。現在沒有。」「（你有打過0000000000號給被告過嗎？
    ）沒有。」「（你於偵查中說：你是經過阿宏介紹認識被告
    等語，是否有這樣說？）有。我自己編出來的。（是你自己
    編或是警察叫你說的？）我自己編的。」「（你說你向被告
    買過1次甲基安非他命等語？）有講過，是我自己編的。」
    「（你與被告有仇怨關係嗎？）沒有」，「（為何當時要害
    他？）（未答）。」「（偵訊中，檢察官問你被告甲○○長
    相如何，你說2、30歲，比我還胖一點，理平頭等語，為何
    你這樣說？）這也是我編的。」「（你自己憑空想像編的嗎
    ？）對。」「（這照片上被告是理光頭，與你指訴賣你毒品
    的是理平頭不同，為何你還指認這是賣你毒品的人？）我是
    編出來的。」「（是警察特別暗示你這個人，還是你自己編
    的？）不知道。」是證人蘇丁旺在原審所為證述，顯與其警
    詢、偵查中證述不一致，存有瑕疵。
  3.公訴人另以卷附通聯紀錄為被告甲○○所憑論罪。惟該通聯
    紀錄固載有證人蘇丁旺0000000000號行動電話於92年12月11
    日撥打0000000000號之通聯紀錄。而證人蘇丁旺於偵查中供
    稱：其撥打電話之時間，為下午5、6點，然該通聯紀錄92年
    12月11日通話時間為20時31分50秒及20時33分8秒，與證人
    蘇丁旺於偵查中所供不符；且該通聯紀錄亦無法得知通話內
    容為何？不足證明該通電話即為購買毒品之電話，充其量僅
    能證明為2人有聯繫而已，是卷附通聯紀錄不足作為被告甲
    ○○販賣毒品安非他命之補強證據。
  4.況證人蘇丁旺於原審證述：那段時間，未曾吸食安非他命等
    語，本院亦查無蘇丁旺於92、93年間有吸食安非他命接受勒
    戒、戒治或判刑之前科紀綠，有臺灣高等法院蘇丁旺前案紀
    錄表可參（見本院前審卷第84至86頁），無法證明蘇丁旺於
    上開期間有吸食安非他命之行為。
  5.綜上所述，公訴人所憑被告甲○○販賣安非他命論罪依據，
    其中證人蘇丁旺於警詢、偵查中證述，既與其原審證述不一
    致，存有瑕疵；另通聯紀錄亦不足作為被告甲○○販賣毒品
    安非他命之佐證；且證人蘇丁旺亦查無吸食安非他命證據；
    揆諸上開說明，尚不足證明被告甲○○有公訴人指訴販賣安
    非他命罪嫌，則不能證明被告甲○○有販賣安非他命予蘇丁
    旺之犯行。
  (二)販賣甲基安非他命予戴同成部分：
  1.檢察官起訴被告約於92年5月至8月間在台南市○○路販賣第
    二級毒品甲基安非他命予戴同成約5次部分，業經本院前審
    以『被告甲○○轉讓第二級毒品安非他命事實，迭據被告甲
    ○○於原審及本院審理時供承有無償轉讓第二級毒品安非他
    命予證人戴同成等情不諱，並據證人戴同成於原審及本院審
    理時證實（見一審卷(二)第37頁、一審卷(一)第223頁、本院卷
    第103頁）。據證人戴同成於原審證稱：「（你有無跟被告
    拿過毒品？）有。」「（拿過幾次？）5次。…我知道我是
    向他拿的，但是沒有付錢。我跟被告甲○○說，我想要吸食
    甲基安非他命，他有向我說沒有（施）用，就不要（施）用
    ，我說沒有關係，我只是吸一下而已，後來被告有給我。」
    （見一審卷(一)第223頁），及於警詢時證述：「我曾經有向
    『騰哥』拿過甲基安非他命。」「我於92年中開始跟『騰哥
    』（按即證人戴同成指認照片編號H之被告甲○○）拿過大
    約5次甲基安非他命，每次都跟他拿一點點而已，所以他都
    沒跟我算錢。每次都是約在臺南市○○路興南客運旁7-11統
    一超商前，當場由騰哥親自交給我。」（見臺灣臺南地方法
    院檢察署93年度發查字第455號偵查卷第241頁），均證述被
    告甲○○係無償轉讓第二級毒品安非他命予渠，尚無對價關
    係；被告甲○○亦否認有販賣第二級毒品安非他命予戴同成
    ，是此部分尚無證據足以證明被告甲○○有公訴人指訴之販
    賣第二級毒品安非他命行為，併予敘明。惟關於轉讓之次數
    ，被告甲○○於原審及本院均辯稱僅轉讓2次等語，核與證
    人戴同成於原審及警詢上開證述被告甲○○轉讓安非他命5
    次，迥不相符。依罪疑惟輕，從被告有利審酌之證據法則，
    應認被告甲○○轉讓第二級毒品甲基安非他予戴同成2次，
    較為可採，被告甲○○轉讓安非他命犯行堪以認定。』為理
    由，而認定「被告於92年年中，基於轉讓第二級毒品之概括
    犯意，連續在台南市○○路興南客運旁之7-11統一超商前，
    無償轉讓第二級毒品安非他命2次予戴同成」，並變更檢察
    官起訴法條，是檢察官起訴之此部分事實業經本院前審判決
    確定，自非本件審判之範圍，先予敘明。
  2.至檢察官起訴被告甲○○其餘3次販賣安非他命予戴同成部
    分，依前所述，證人戴同成之證詞既有瑕疵，復無其他輔助
    證據足以證明證人戴同成證述內容之真實，自無法依證人戴
    同成之瑕疵證詞遽論被告有販賣甲基安非他命之犯行，是被
    告此部分之犯行亦屬不能證明。
六、至證人黃清源雖於警訊中曾證稱：「我曾經託綽號蜘蛛幫我
    購買海洛英，但他是使用安非他命所以無法買到海洛英，因
    此向我介紹綽號蟲蟲（甲○○）認識，我有問綽號蟲蟲是否
    可以購買海洛英之毒品，但綽號蟲蟲告訴我無法買到海洛英
    ，應該是綽號蜘蛛告訴綽號蟲蟲我有出事（被警方查獲過）
    ，綽號蟲蟲才不願意賣給我」（93年發查字第455號卷(二)第1
    08頁）、「你是否甲○○及周錦芳販買毒品過？）沒有，但
    我知道綽號蜘蛛曾經跟甲○○調過毒品」（93年發查字第45
    5號卷(二)第110頁）等語，然證人黃清源此部分之證詞並未陳
    述曾向被告購買安非他命，而所謂知道「綽號蜘蛛曾經跟甲
    ○○調過毒品」，「調」係指是購買？或轉讓？「毒品」係
    指第一級或第二級毒品？均不明確，是證人黃清源之證詞亦
    未能證明被告有販賣第二級毒品之犯行。
七、另被告雖為警在其租屋處查獲安非他命27包、毒品壓粉器、
    夾鏈分裝袋等物，惟依前所述，證人蘇丁旺、戴同成、黃清
    源之供述證詞均存有重大瑕疵，已無法憑為犯罪事實之認定
    ，自無再論補強證據之必要，是被告單純持有安非他命27包
    、毒品壓粉器、夾鏈分裝袋等，亦未能遽採為證明被告販賣
    第二級毒品之補強證據。
八、綜上所述，依檢察官所舉之證據，尚不足證明被告有販賣甲
    基安非他命罪行，此外復查無其他積極證據證明被告確有販
    賣第二級毒品犯行，揆諸前揭說明及判例意旨，自應對被告
    為無罪之判決。原審未予詳查，遽認被告係違反毒品管制條
    例第4條第2項之販賣第二級毒品罪，而為有罪之判決，自有
    不當。被告上訴否認犯罪，為有理由，自應由本院將原判決
    此部分予以撤銷改判，並為被告無罪判決之諭知。
九、被告經合法傳喚，無正當理由未到庭，爰依法不待其陳述，
    逕為判決。
據上論結，應依刑事訴訟法第369條第1項前段、第364條、第301
條第1項、第371條，判決如主文。
本案經檢察官邱克斌到庭執行職務。
中    華    民    國    97    年    6     月    12    日
                  刑事第二庭    審判長法  官  葉居正
                                      法  官  郭千黛
                                      法  官  洪碧雀
以上正本證明與原本無異。
檢察官如不服本判決應於收受本判決後十日內向本院提出上訴書
，其未敘述上訴理由者並得於提起上訴後十日內向本院補提理由
書。
                                      書記官  魏芝雯
中    華    民    國    97    年    6     月    13    日


司法院資訊處製作；財團法人民間司法改革基金會備份。
